---
title: "Sam_lmer_apuntes"
author: "DaniRRS"
date: "2025-03-11"
output: html_document
---

```{r setup, include=FALSE}
knitr::opts_chunk$set(echo = TRUE)
```

## SAM LMER

2 individuos por especie

13 especies

tengo un factor random con 26 niveles

Cada individuo se midio ocn dos circunstancias:

- SAM RADIATION
- en IR sin componente luminica

Se quiere medir a que tasa se calienta cada escarabajo

El ensayo se hace dos veces con cada individuo en IR y SAM.

26*4 = 104

Tendré 104 filas. 

Tengo individuo 1 y 2 de cada especie y los numero 1 2 3 4 no 1 2 1 2 porque el 1 de una especie no es igual que el 1 de otra. 

Generamos distintos modelos con la mista parte fija:

temp ~ t_sonda + fuente*spp 

y diferentes aleatorias

(1|id)


Siempre que trabajemos con diseños factoriales, es más, cuando interaccionan entre sí deberíamos utilizar lo que se denominan contrastes ortogonales. Hay dos modos de convertir los factores con niveles a numeros.

Un factor por ejemplo con 13 niveles lo puedo convertir en columnas tantas como tiene el factor con unos y 0 es una dumi. R compara cada nivel del factor con un baseline, ese será 1 y esl resto compara. R usa contr.treatment y cuando usas factores que interaccionan esto no sirve y no es correcto. 


```{r}
contr.sum()
contr.treatment() #usa r y es erronea
```


Para diseños con factores con interacciones hay que 

```{r}
options(contrasts=c(factor="contr.sum", ordered="contr.poly"))

```



## Including Plots

You can also embed plots, for example:

```{r pressure, echo=FALSE}
plot(pressure)
```

Note that the `echo = FALSE` parameter was added to the code chunk to prevent printing of the R code that generated the plot.
