---
title: "Sam_lmer_apuntes"
author: "DaniRRS"
date: "2025-03-11"
output: html_document
---

```{r setup, include=FALSE}
knitr::opts_chunk$set(echo = TRUE)
```

## SAM LMER

2 individuos por especie

13 especies

tengo un factor random con 26 niveles

Cada individuo se midio ocn dos circunstancias:

- SAM RADIATION
- en IR sin componente luminica

Se quiere medir a que tasa se calienta cada escarabajo

El ensayo se hace dos veces con cada individuo en IR y SAM.

26*4 = 104

Tendré 104 filas. 

Tengo individuo 1 y 2 de cada especie y los numero 1 2 3 4 no 1 2 1 2 porque el 1 de una especie no es igual que el 1 de otra. 

Generamos distintos modelos con la mista parte fija:

temp ~ t_sonda + fuente*spp 

y diferentes aleatorias

(1|id)


Siempre que trabajemos con diseños factoriales, es más, cuando interaccionan entre sí deberíamos utilizar lo que se denominan contrastes ortogonales. Hay dos modos de convertir los factores con niveles a numeros.

Un factor por ejemplo con 13 niveles lo puedo convertir en columnas tantas como tiene el factor con unos y 0 es una dumi. R compara cada nivel del factor con un baseline, ese será 1 y esl resto compara. R usa contr.treatment y cuando usas factores que interaccionan esto no sirve y no es correcto. 


```{r}
contr.sum()
contr.treatment() #usa r y es erronea
```


Para diseños con factores con interacciones hay que 

```{r}
options(contrasts=c(factor="contr.sum", ordered="contr.poly"))

```

Esto modelos realizan una busqueda de la solución de forma asintótica e iterativa. Hay dos líneas de control para controlar estos procesos. 118, 119.

lmer.0 <- lmer(a_por_b ~ 1 + (1|id), data=datos, control=control.lmer, REML=TRUE)

¿Hemos metido algun termino fijo? no solo el intercepto
¿hemos metido algun aleatorio? si el id

En este modelo si hago table(datos$id,table$especie) veo 0 no puedo random slopes para especie

table(datos$fuente,datos$especie) podríamos anidar fuente y especie o ver cruzamiento. No hay 0

> r.squaredGLMM(lmer.0)
     R2m       R2c
[1,]   0 0.1978784

la marginal tiene 0 
la condicional mete todo fijo + aleatorios

Indica que es poco repetible porque esto se la repetibilidad

RIFS

lmer.1 <- lmer(a_por_b ~ t_sonda+fuente*especie + (1|id), data=datos, control=control.lmer, REML=TRUE)

realmente tengo 26 interceptos , y trabajare con mis 104 observaciones pero no como si tuviera 104 interceptos si no 26

> lmer.2 <- lmer(a_por_b ~ t_sonda+fuente*especie + (1+t_sonda+fuente|id), data=datos, control=control.lmer, REML=TRUE)
boundary (singular) fit: see help('isSingular')

Puede que algo sobre...con lme esto no ocurre.

> lmer.2 <- lmer(a_por_b ~ t_sonda+fuente*especie + (1+t_sonda+fuente*especie|id), data=datos, control=control.lmer, REML=TRUE)
Error: number of observations (=104) <= number of random effects (=702) for term (1 + t_sonda + fuente * especie | id); the random-effects parameters and the residual variance (or scale parameter) are probably unidentifiable

me dice que no hay datos para algunas combinaciones lo vimos con especie e id al haber 0

> lmer.4 <- lmer(a_por_b ~ t_sonda+fuente*especie + (1|id)+(t_sonda-1|id)+(fuente-1|id), data=datos, control=control.lmer, REML=TRUE)
boundary (singular) fit: see help('isSingular')
Aviso:
Model failed to converge with 1 negative eigenvalue: -6.8e-03

Estamos incumpliendo el supuesto de varianza y covarianza positiva, es contigente.

lmer.5 <- lmer(a_por_b ~ t_sonda+fuente*especie + (t_sonda+fuente-1|id), data=datos, control=control.lmer, REML=TRUE)

le he quitado el intercept, no hago un intercepto por cada uno de los 26 invidividuos aqui me quedo la media de los geotrupidos representados en 13 especies. He fijado el intercepto, tengo un intercepto global y distintas pendientes. Las rectas para la t_sonda parte de la media de a*b para todos los individuos